【裁判字號】    91,勞訴,24
【裁判日期】    920620
【裁判案由】    給付資遣費等
【裁判全文】
臺灣士林地方法院民事判決  九十一年度勞訴字第二四號
    原      告  甲○○
    訴訟代理人  簡炎申律師
    被      告  東華工程有限公司
    法定代理人  乙○○
    訴訟代理人  歐宇倫律師
                李育錚律師
右當事人間請求給付資遣費等事件，本院判決如左：
    主    文
被告應給付原告新台幣壹佰壹拾陸萬參仟貳佰伍拾元，及自民國九十一年八月十三日
起至清償日止，按年息百分之五計算之利息。
訴訟費用由被告負擔。
本判決於原告以新臺幣參拾捌萬柒仟柒佰伍拾元為被告供擔保後，得假執行。但被告
如於假執行程序實施前，以新臺幣壹佰壹拾陸萬參仟貳佰伍拾元為原告預供擔保，得
免為假執行。
    事    實
甲、原告方面：
一、聲明：
（一）先位聲明：
      １、被告應給付原告新台幣（下同）一百一十六萬三千二百五十元，暨自起訴
          狀繕本送達翌日起至清償日止，按年息百分之五計算之利息。
      ２、願供擔保，請准宣告假執行。
（二）備位聲明：
      １、確認被告與原告間之僱傭關係存在。
      ２、被告應自民國九十一年三月十六日起，按月給付原告五萬一千七百元。
二、陳述：
（一）原告自六十八年九月十五日起即受雇於被告公司，兩造間存有僱傭契約，於九
      十年十月間起，被告公司因有意結束營業，即一再施以拖延不按時發給薪資之
      措施，逼迫員工自行離職。原告因未獲告知原因及公司將於何時發放薪資，曾
      於十一月底，為此口頭向公司負責人請求發放九十年十月份之薪資，請公司能
      否向員工說明以利員工士氣，竟遭公司負責人兼總經理乙○○大聲拍桌斥責，
      要求原告另謀他就。其後，更因原告於該公司工作服務達二十二年餘，而即將
      屆滿二十五年以申辦退休，被告公司為免除給付退休金，竟無故於九十年十二
      月十九日將原本擔任業務工作之原告，調任為業務兼工務。嗣被告於九十一年
      三月十八日上班前打電話予同事王萬生，請其代為請假，然王萬生於當日下午
      向原告轉告公司已貼公告發布人事命令，將原告開除，而原告於次日（同年月
      十九日）前往公司，竟遭被告公司負責人強命警察及公司守衛將原告驅離公司
      ，為此原告曾以存證信函要求回復工作，並補足所欠之薪資（被告公司曾多次
      積欠原告薪資，即九十年十月份之薪資係於九十一年一月底補發，而九十年十
      一月以後之薪資則遲至九十一年三月十八日、十九日始匯給部分）；又原告知
      悉遭無理由解僱後，即於九十一年三月十八日向台北市政府勞工局辦理申訴，
      並於同年四月九日及五月七日協調，而經勞工局以被告公司皆未提出明確證據
      為由，作成協調方案，要求被告公司回復原告之工作權，並給付原告所欠之薪
      資，惟被告公司又於五月十日向台北市政府函覆堅持開除原告。
（二）再者，被告公司用為指摘原告之不當，而具以為開除理由之事實，實則與原告
      無關，其純係因公司之營運不佳，加以對服務年資已達二十二年於即將可以領
      取退休金之原告，不願支付退休金，未按期支付薪資，又借詞開除，則其所為
      之解僱實無效力，而其違反勞動契約致損及原告之合法權益甚明，則原告自得
      依勞動基準法第十四條第一項第五款及第六款終止勞動契約，爰以本件起訴狀
      繕本之送達為終止勞動契約之意思表示，並依同條第四項準用第十七條之規定
      ，請求被告給付資遣費。
（三）原告之服務期間為二十二年六個月（計至九十一年三月十五日），則被告公司
      應給付原告二十二又二分之一基數之資遣費，又原告最近六個月之平均薪資為
      五萬一千七百元，爰依勞動基準法之規定，請求被告給付如先位聲明第一項所
      示之金額。
（四）縱認被告公司前開之行為，若尚未達勞動基準法第十四條第一項第六款之情事
      ，惟被告所為之終止契約行為既無理由，則爰提起備位之訴，請求確認與被告
      公司間之僱傭關係存在並請求原告自九十一年三月十六日起，按月給付被告五
      萬一千七百元之薪資。
（五）被告雖辯稱原告係與被告公司具委任關係之經理，並非適用勞動基準法之勞工
      ，惟按公司就與從業人員間之關係是否因職銜為「經理」，而即得主張為委任
      關係，應依實際之提供勞務之性質，視是否具人格上之從屬性，而得自為決策
      及不受指揮命令為斷，本件原告之工作自始即受公司指派，全無獨立協調可能
      ，其職雖有變化，實不影響原告與被告公司間為僱傭關係之性質。
三、證據：提出九十年十二月十九日人事命令、九十一年三月十五日公告、瑞芳郵局
    九十一年四月十五日第五八號存證信函、台北市政府勞工局勞資爭議案件調解記
    錄及薪資明細（以上均為影本）等為證。
乙、被告方面：
一、聲明：
（一）原告之訴駁回。
（二）如受不利判決，願供擔保請准宣告免為假執行。
二、陳述：
（一）被告並不否認於九十年十月起，曾有積欠員工薪資四個月之情事，然核其原因
      純屬因經濟不景氣，業務量大幅減少，致生財務調度暫有困難，故停發薪資之
      情事，實非得已，對此被告公司早已就該情事對全體員工開誠佈公，並與其完
      成協商，而獲得員工之諒解而願與被告公司共體時艱，故原告謂其向乙○○就
      停發薪資乙事向全體員工說明，自屬多餘。此外，原告於六十八年九月十五日
      起即任職於被告公司，而被告公司之原負責人陳勇華於八十八年十二月身故後
      ，則由其子乙○○擔任被告公司之負責人至今，然原告自持於公司之資歷甚深
      ，且獲前負責人之器重，因此對較資淺且原為其下屬之乙○○心生不服，除常
      藉故拖延所交辦之工作外，且常刻意與其唱反調，嚴重影響被告公司內部員工
      之士氣。被告公司負責人乙○○為顧及多年同事之誼，多次私下對原告予以規
      勸，卻為原告所不能接受，反藉積欠薪資名義而向被告公司負責人乙○○興師
      問罪，致生嚴重口角，故對被告公司負責人有不尊重之行為至為灼然。
（二）原告遭被告公司解僱之原因，無非係以原告所督導之「中油桃園廠丙烯緩衝槽
      」、「中油高雄廠去除槽」兩工程，因其個人之工作態度不當，造成被告公司
      嚴重損失，並非原告所主張之被告公司營運不佳，不願對將屆退休之齡之原告
      給付退休金，而藉故予以開除。
（三）縱上所述，原告之行為顯與勞動基準法第十二條第一項第二款及第四款之規定
      相符，對於原告之行為，被告公司自得依勞動基準法第十二條第一項之規定，
      不經預告而終止與原告間之勞動契約。
（四）再者，原告為被告公司之經理，與被告之間係屬委任關係，並無勞動基準法之
      適用，是原告依勞動基準法之規定，主張被告公司之解僱不合法，並據以終止
      與被告公司間之勞動契約，及請求給付資遣費，顯於法無據，而不足採信。
三、證據：提出原告之名片、被告公司會議記錄影本各一份為證。
    理    由
一、原告起訴主張：其自六十八年九月十五日起即受雇於被告公司，兩造間存有僱傭
    契約，於九十年十月間起，被告公司因有意結束營業，即一再施以拖延不按時發
    給薪資之措施，逼迫員工自行離職。原告為此曾於同年十一月底，向公司負責人
    請求發放九十年十月份之薪資，並請公司向員工說明以利員工士氣，然竟遭公司
    負責人乙○○斥責，要求原告另謀他就。其後，因原告近退休年限，被告公司為
    免除給付原告退休金之義務，竟無故於九十年十二月十九日將原本擔任業務工作
    之原告，調任為業務兼工務，嗣又利用原告於九十一年三月十八日請假之際，公
    告發布人事命令，將原告開除，而原告於次日（同年月十九日）前往公司，竟遭
    被告公司負責人強命警察及公司守衛將原告驅離公司。被告對服務年資已達二十
    二年，且即將可以領取退休金之原告，不願支付退休金，先未按期支付薪資，又
    借詞開除，是以被告終止勞動契約於法不合，被告公司違反勞動契約致損及原告
    之合法權益甚明，原告自得依勞動基準法第十四條第一項第五款及第六款終止勞
    動契約，爰以本件起訴狀繕本之送達為終止勞動契約之意思表示，並依同條第四
    項準用第十七條之規定，請求被告給付如先位聲明第一項所示金額之資遣費；惟
    若認被告公司之前開行為，未構成勞動基準法第十四條第一項第五、六款之情事
    ，則被告所為之終止契約行為既於法不合，則兩造僱傭關係應仍存在，爰以備位
    聲明請求確認原告與被告間之僱傭關係存在，並請求原告自九十一年三月十六日
    起，按月給付被告五萬一千七百元之薪資等語。
二、被告則以：原告於六十八年九月十五日起即任職於被告公司，而被告公司之原負
    責人陳勇華於八十八年十二月身故後，則由其子乙○○擔任被告公司之負責人至
    今，然原告自持於公司之資歷甚深，且獲前負責人之器重，因此對較資淺且原為
    其下屬之乙○○心生不服，除常藉故拖延所交辦之工作外，且常刻意與其唱反調
    ，嚴重影響被告公司內部員工之士氣。且藉積欠薪資名義而向被告公司負責人乙
    ○○興師問罪，致生嚴重口角，故對被告公司負責人有重大侮辱之行為；又原告
    所督導之「中油桃園廠丙烯緩衝槽」、「中油高雄廠去除槽」兩工程，亦因原告
    違反勞動契約善良管理人之注意義務，工作態度不當，造成被告公司嚴重損失，
    故原告實有勞動基準法第十二條第一項第二款對雇主重大侮辱及同條第四款違反
    勞動契約或工作規則情節重大之情形，故對於原告之行為，被告自得依勞動基準
    法第十二條第一項之規定，不經預告而終止與原告間之勞動契約，且無需給付資
    遣費。另原告為被告公司之經理，與被告公司間應為委任關係，故實無勞動基準
    法之適用，而原告因工作態度不佳，已經被告公司於九十一年三月十一日之股東
    會決議予解任，故被告對原告之解任應屬合法云云，資為抗辯。
三、原告主張其自六十八年九月十五日起即受雇於被告公司，且在被告終止勞動契約
    前六個月之平均月薪為五萬一千七百元等事實，業據提出薪資明細為證，且為被
    告所不爭執，堪信為真實。惟原告主張，被告違法終止兩造勞動契約，故其終止
    應屬無效，且被告亦曾於九十年十月起，有積欠員工薪資四個月之情事，則被告
    之違法終止勞動契約與積欠員工薪資，原告自得依勞動基準法第十四條第一項第
    五款及第六款之規定，終止與被告間之勞動契約並請求資遣費等情，則為被告所
    否認，並辯稱於本件起訴前，被告已於九十一年三月十五日依勞動基準法第十二
    條第一項第二款、第四款合法終止與原告間之契約，原告自不得請求資遣費，且
    原告為被告公司之經理，故其與被告間之法律關係應屬委任關係，並非適用勞動
    基準法之勞工云云，是本件就原告先位聲明之請求，首應審酌之爭點，依序如下
    ：
（一）原告是否為適用勞動基準法之勞工？
（二）被告以原告有勞動基準法第十二條第一項第二款及第四款所列之事由，終止與
      原告間之勞動契約是否合法有效？
（三）若被告終止勞動契約係屬違法，則原告以被告有勞動基準法第十四條第一項第
      五款及第六款所列之事由，終止與被告間之勞動契約，是否合法？
四、經查：
（一）原告是否為適用勞動基準法之勞工？
  １、按勞動契約當事人之勞工，應具有下列特徵：（１）人格從屬性，即受雇人在
      雇主企業組織內，服從雇主權威，並有接受懲戒或制裁之義務。（２）親自履
      行，不得使用代理人。（３）經濟上從屬性，即受雇人並不是為自己之營業勞
      動而是從屬於他人，為該他人之目的而勞動。（４）納入雇方生產組織體系，
      並與同僚間居於分工合作狀態。是勞動契約之特徵，即在此之從屬性，且又基
      於保護勞工之立場，一般就勞動契約關係之成立，均從寬認定，只要有部分從
      屬性，即應成立。又公司之經理與公司間究屬委任關係或勞動契約關係，應以
      二者間之實質關係判斷。
  ２、本件原告於被告公司任職期間，縱如被告所稱原告係擔任「業務部經理」，然
      觀諸被告之所提出之公司會議記錄與名片等證據，並不足證明原告工作性質係
      自為決策，而有不接受指揮命令之權，且在其職務之上，尚受公司負責人之指
      揮監督，此由被告所提之原告薪資明細中，對原告之請假遲到並有扣款等情可
      證，蓋若原告與被告間係屬委任關係，依民法第五百二十八條之規定係指當事
      人約定，一方委託他方處理事務，他方允為處理，則若原告有依委任契約之約
      定完成受委任之事務，即屬完全之給付，並不因其是否請假或遲到而成不完全
      之給付，而有減少報酬之原因，此亦為委任關係與勞動契約關係所不同；再者
      ，原告提供勞務地點，如中油桃園廠或中油高雄廠等地，係依被告單方指示為
      之，亦足認原告提供勞務對被告具有人格上之從屬性。
  ３、縱上所述，本件原告勞務之提供係完全納入被告之經濟組織，顯已具備經濟上
      之從屬性，而依前開說明，即難以原告之職稱名為「經理」而認原告與被告間
      ，所應適用之法律關係為委任關係，而非勞動契約關係。是本件原告與被告間
      所應適用之法律關係仍係僱傭而非委任，故原告仍屬應適用勞動基準法之勞工
      ，則被告指稱原告係與被告公司具委任關係之經理，並無勞動基準法之適用云
      云，應無足採。
（二）被告以原告有勞動基準法第十二條第一項第二款及第四款所列之事由，終止與
      原告間之勞動契約是否合法有效？
  １、被告抗辯其已於九十一年三月十五日，以原告有勞動基準法第十二條第一項第
      二款及第四款所規定之情形，而不經預告終止與原告之勞動契約，雖據被告提
      出公告為證，然原告否認有被告所指重大侮辱或違反勞動契約及工作規則等情
      事，故被告終止契約是否合法，自應審酌原告是否有勞動基準法第十二條第一
      項第二款及第四款所規定之事由。按勞工有左列情形之一者，雇主得不經預告
      終止契約：．．．第二款：對於雇主、雇主家屬、雇主代理人或其他共同工作
      之勞工，實施暴行或有重大侮辱之行為者。．．．第四款：違反勞動契約或工
      作規則，情節重大者。又雇主依前項第一款、第二款及第四款至第六款規定終
      止契約者，應自知悉其情形之日起，三十日內為之。勞動基準法第十二條第一
      項第二款、第四款及第二項亦有明文。本件被告主張原告有勞動基準法第十二
      條第一項第二款規定之對於雇主有重大侮辱行為之事由，及工作態度不佳，而
      有同條項第四款規定違反勞動契約或工作規則情節重大之情形。經查：
  （１）對於雇主有重大侮辱行為部分：
        被告辯稱原告於六十八年九月十五日起即任職於被告公司，而被告公司之原
        負責人陳勇華於八十八年十二月身故後，則由其子乙○○擔任被告公司之負
        責人至今，然原告自持於公司之資歷甚深，且獲前負責人之器重，因此對較
        資淺且原為其下屬之乙○○心生不服，除常藉故拖延所交辦之工作外，且常
        刻意與其唱反調，嚴重影響被告公司內部員工之士氣。被告公司負責人乙○
        ○為顧及多年同事之誼，多次私下對原告予以規勸，卻為原告所不能接受，
        反藉積欠薪資名義而向被告公司負責人乙○○興師問罪，致生嚴重口角，故
        對被告公司負責人有不尊重之行為云云。惟被告就原告於何時何地對原告有
        重大侮辱行為，並未具體指明，若以被告所稱因催討薪資事件而生爭執，則
        該事件之發生時間係於九十年十一月底間，而被告終止勞動契約時間為九十
        一年三月十五日，距事件發生時已過四個月，依勞動基準法第十二條第二項
        之規定，雇主依以該條第一項第二款勞工對雇主有重大侮辱行為而終止契約
        者，應自知悉其情形之日起，三十日內為之，是被告公司遲於九十一年三月
        十五日以原告有勞動基準法第十二條第一項第二款對於雇主有重大侮辱行為
        之事由，終止與原告間之勞動契約，其終止權之除斥期間業已經過，是被告
        公司據此事由所為之終止，自難認為有效。
  （２）違反勞動契約或工作規則情節重大部分：
        按勞工有違反勞動契約或工作規則，情節重大者，雇主得不經預告終止契約
        ，勞動基準法第十二條第一項第四款定有明文。又雇主依前款規定終止契約
        者，應自知悉其情形之日起，三十日內為之，同條第二項亦有明文規定。所
        謂知悉其情形，係指雇主知悉勞工有該款所定違反勞動契約或工作規則之情
        形而言（最高法院九十一年度台上字第一００六號判決參照）。本件被告辯
        稱原告所督導之「中油桃園廠丙烯緩衝槽」工程，因其個人之工作態度不當
        ，造成被告公司嚴重損失。惟查，被告雖指稱原告於九十年十二月十七日接
        辦該工程事務後，因未盡善良管理人之注意，以致施工時波折不斷，嚴重延
        誤工程云云，然查，該工程業於九十一年一月二十一日竣工等情，有被告不
        爭執真正之中國石油股份有限公司北部工程處竣工報告在卷可稽，是縱認原
        告確有前開情事，則被告亦應於九十一年一月二十一日前即已知悉，而被告
        遲至九十一年三月十五日始以此事由，終止契約，已逾三十日之除斥期間，
        故難認其終止合法。況依前開竣工報告記載，該工程開工日期為九十年二月
        十二日，原預定竣工日期為九十年十月十九日，曾因停工再於九十年十二月
        二十一日復工，而原告自九十年十二月十七日接辦後，即於次年九十一年一
        月二十一日完工，前後僅約一月，何能逕將工程成敗之責全然歸咎原告，是
        被告所辯亦難逕予採信。至於被告另辯稱原告就「中油高雄廠去除槽」工程
        因原告身為該工程之主管，未善盡督導之責任，放任工程進度延誤，至期限
        將至時，始要求被告公司緊急接洽長期合作之包商代為支援，導致未能如期
        完工云云，經查，被告就原告如何放任工程進度延誤，並未提出證據以實其
        說，且系爭工程被告本係決定由內部員工自行製造等情，亦為被告所是認，
        而被告就其於九十年十月起，曾有積欠員工薪資四個月之情事，並不爭執，
        故原告指稱因被告積欠薪資以致員工不配合加班甚或停工等情，應非子虛，
        且被告亦未提出其他證據證明工程延誤確因原告違反勞動契約或工作規則所
        致，則被告依勞動基準法第十二條第一項第四款之規定終止兩造勞動契約即
        非合法。
  ２、縱上所述，被告抗辯原告對於雇主有重大侮辱行為並違反勞動契約或工作規則
      情節重大，得依勞動基準法第十二條第一項第二款及第四款之情，既無可採，
      則其不經預告終止契約，於法不合，其終止契約不生效力。
（三）原告以被告有勞動基準法第十四條第一項第五款及第六款所列之事由，終止與
      被告間之勞動契約，是否合法？
  １、按雇主違反勞動契約或勞工法令，致有損害勞工權益之虞者，勞工得不經預告
      終止契約，並應自知悉其情形之日起三十日內為之，勞動基準法第十四條第一
      項第六款、第二項訂有明文。本件被告違法終止兩造間之勞動契約，既如前述
      ，自堪認為被告有違反勞動契約或勞工法令之情形，致損害原告之權益，原告
      得依前開法條規定，不經預告終止契約，惟應自知悉後三十日內為之。查被告
      係於九十一年三月十五日違法終止兩造契約，故依法原告應於三十日為終止契
      約之意思表示，然原告係以本件起訴狀繕本之送達為終止契約之意思表示，而
      該繕本送達日為九十一年八月十二日，已逾前開三十日之除斥期間，從而原告
      依勞動基準法第十四條第一項第六款之規定，終止與被告之勞動契約，於法不
      合。
  ２、次按雇主不依勞動契約給付工作報酬者，勞工即得不經預告終止勞動契約，勞
      動基準法第十四條第一項第五款前段定有明文，所謂不依勞動契約給付工作報
      酬，包括給付不完全及給付遲延在內，俾使勞工得於此種情形下不受原勞動契
      約之拘束，迅速另謀適當之工作，以免生活陷於困難。蓋工作報酬乃勞工生計
      之唯一來源，為保障勞工基本生存權益，特設此種規定，是一旦雇主違反此一
      規定，勞工即依法取得契約之終止權。又僱用人受領勞務遲延者，受僱人無補
      服勞務之義務，仍得請求報酬。民法第四百八十七條前段亦有明文。
  ３、本件被告就其於九十年十月起曾積欠員工四個月之薪資並不爭執，而被告遲延
      給付薪資之時間長達數月，並非僅延宕一、二日，衡情原告殷盼工資報酬以維
      生存之權益顯已受害。另被告違反終止勞動契約已認定如前，原告主張其於被
      告片面違法終止契約翌日仍至公司，然為被告驅離等情，被告亦不否認，則應
      認被告拒絕原告勞務之給付，應為受領遲延，依民法第四百八十七條前段規定
      ，原告仍得請求報酬，故原告主張被告有給付遲延薪資之行為，而構成勞動基
      準法第十四條第一項第五款終止契約之事由，應堪認定，則原告以本件起訴狀
      繕本之送達為終止契約之意思表示，並依勞動基準法第十四條第四項準用同法
      第十七條之規定請求資遣費，自為可採。
五、按勞工依勞動基準法第十四條第一項第五款規定終止後，得準用同法第十七條之
    規定請求資遣費，同條第四項定有明文；又勞動基準法第十七條規定，雇主依前
    條規定終止勞動契約者，應依左列規定應發給資遣費：一、在同一雇主之事業單
    位繼續工作，每滿一年發給相當於一個月平均工資之資遣費。二、依前款計算之
    剩餘月數，或工作未滿一年者，以比例計給之。未滿一個月者以一個月計。本件
    原告之一個月平均工資為五萬一千七百元乙節，為兩造所不爭執，是依此計算原
    告之資遣費如下：查原告自六十八年九月十五日起受雇於被告，至九十一年八月
    十二日終止勞動契約止，依勞動基準法第十七條規定，共應發給二十二又十二分
    之十一個月平均工資之資遣費，原告終止勞動契約前六個月之平均工資為五萬一
    千七百元，為兩造所不爭執，已如前述，是按前揭二十二又十二分之十一個月平
    均工資計算資遣費，共計一百一十八萬四千七百九十二元（元以下四捨五入），
    從而，原告先位聲明請求被告給付一百一十六萬三千二百五十元及自起訴狀繕本
    送達翌日（即九十一年八月十三日）起至清償日止，按年息百分之五計算之利息
    ，為有理由，應予准許；又原告先位之訴既為有理由，其備位之訴即無審究之必
    要，附此敘明。
六、兩造均陳明願供擔保請為宣告假執行或免為假執行，經核均與規定相符，爰分別
    酌定如主文所示之擔保金額准許之。
七、因本案事證已臻明確，兩造其餘主張陳述及所提之證據，均毋庸再予審酌，附此
    敘明。
八、據上論結，本件原告之訴為有理由，依民事訴訟法第七十八條、第三百九十條第
    二項、第三百九十二條，判決如主文。
中      華      民      國    九十二    年      六      月      二十    日
                                    臺灣士林地方法院民事第一庭
~B法      官  劉穎怡
右為正本係照原本作成。
如對本判決上訴須於判決送達後廿日內向本院提出上訴狀。
中      華      民      國    九十二    年      六      月     二十三    日
~B法院書記官  陳雪麗


司法院資訊處製作；財團法人民間司法改革基金會備份。
